臺灣板橋地方法院民事判決　八十八年度訴字第一八九八號
　　原　　　告　　癸○○
　　　　　　　　　辛○○
　　　　　　　　　壬○○
　　共　　　同
　　訴訟代理人　　陳麗菁律師
　　複　代理人　　陳孟萱律師
　　被　　　告　　戊○○○　　.
　 　　　　　　　 巳○○　　.
　　　　　　　　　辰○○　　　.
　　兼　右被告
　　訴訟代理人　　卯○○　　　.
　　兼　右被告
　　訴訟代理人　　寅○○　　　.
　　　　　　　　　　　　　　　.
　　右　　被告
　　訴訟代理人　　庚○○　　　.
　　　　　　　　　子○○　　　.
　　兼　右被告
　　訴訟代理人　　丑　○　　　.
　　右被告丑○
　　訴訟代理人　　庚○○　　　.
　　　　　　　　　卯○○　　　.
　　　　　　　　　寅○○　　　.
　　被　　　告　　甲○○即丁.
　　　　　　　　　　　　　　　.
　　　　　　　　　丙○○即丁.
　　　　　　　　　　　　　　　.
　　右　二　人
　　訴訟代理人　　子○○　　　.
　　　　　　　　　庚○○　　　.
　　被　　　告　　乙○○即丁.
　　　　　　　　　　　　　　　.
　　　　　　　　　己○○○即.
　　　　　　　　　　　　　　　.
　　右　二　人
　　訴訟代理人　　子○○　　　.
右當事人間請求返還不當得利事件，本院判決如左：
    主      文
原告之訴及假執行之聲請均駁回。
訴訟費用由原告負擔。
    事      實
甲、原告方面：
一、聲明：
    (一)先位聲明：
      (1)被告甲○○、乙○○、丙○○、己○○○應連帶給付原告等新臺幣（下同）
        八十五萬二千三百九十元，及自八十七年五月三十日起至清償日止按年息百
        分之伍計算之利息。
      (2)被告戊○○○應給付原告等四十七萬九千四百七十元，及自八十七年五月三
        十日起至清償日止按年息百分之伍計算之利息。
      (3)被告丑○、巳○○、辰○○、卯○○、寅○○各應給付原告等六萬三千九百
        二十九元，及自八十七年五月三十日起至清償日止按年息百分之伍計算之利
        息。
      (4)願供擔保，請准宣告假執行。
    (二)備位聲明：
      (1)被告甲○○、乙○○、丙○○、己○○○應連帶給付原告等各二十一萬三千
        零九十七元，及自八十七年五月三十日起至清償日止按年息百分之五計算之
        利息。
      (2)被告戊○○○應給付原告等各十一萬九千八百六十七元，及自八十七年五月
        三十日起至清償日止按年息百分之伍計算之利息。
      (3)被告丑○、巳○○、辰○○、卯○○、寅○○各應給付原告等四萬七千九百
        四十六元，由原告三人各自分受七萬九千九百十一元。
      (4)願供擔保請准宣告假執行。
二、陳述：
    (一)緣坐落原中和市○○段八七二地號（現與鄰地合併為中和市○○段八七０地號
      ）土地為原告及訴外人許陳寶蓮共有，惟其中有十六坪出租予被告丁○○，九
      坪出租予被告戊○○○，另有六坪為被告丑○、巳○○、辰○○、卯○○、寅
      ○○所占用。茲於八十五年初，原、被告等（另有提供鄰地作合建之用）與新
      倫建設股份有限公司擬在合併後之八七０地號土地上合建大樓，然因被告等占
      用預定建地而無法順利進行，屢經協調，原告同意贈與被告其所占有土地之十
      分之四，被告始同意交付占有之土地，雙方並約定由被告自行負擔受贈該部分
      之土地增值稅。惟為縮短給付，形式上原告並未直接移轉所有權予被告，而係
      移轉所有權予建商，惟在合建案之分配計算上，係視為被告所有，故被告除以
      其原有土地之面積參與分配，另取得以被告占有原告上開土地面積之十分之四
      參與分配之權利（例如：丁○○原有六點一坪土地，於改建後原可分得之房屋
      坪數為土地之四點九二倍－即三十點零一坪，但因原告贈與丁○○六點四坪土
      地（16× (4/10)），故丁○○尚得獲分配三十一點四八坪（6.4×4.92）之房
      屋）。又因形式上受贈土地之所有權係由原告移轉至建商，臺北縣稅捐稽徵處
      依形式審查之結果，乃以原告為土地增值稅之納稅義務人，原告並已經完納增
      值稅。惟不僅雙方約定由被告自行負擔該部分土地之增值稅，且被告因受原告
      贈與而得以取得較其原有權利為多的房屋及土地持分之分配，實際上係無償取
      得土地之所有權，依土地稅法第五條第一項第二款之規定「土地為無償移轉者
      ，取得所有權之人為土地增值稅之納稅義務人」，故被告應就其所獲贈之土地
      負擔增值稅。上開土地之增值稅每坪為十三萬三千一百十一元，被告丁○○應
      負擔之增值稅為八十五萬二千三百九十元，被告戊○○○應負擔之增值稅為四
      十七萬九千四百七十元，被告丑○、巳○○、辰○○、卯○○、寅○○應負擔
      之增值稅為三十一萬九千六百四十五元，而被告丑○等人因其行為之共同而不
      當得利，應僅得各依其實際利得數額，負返還責任，不負連帶責任，被告丑○
      等應平均分擔上開金額。系爭之增值稅，依雙方約定及土地稅法之規定均應由
      被告繳納，故被告因原告之繳納增值稅而受有利益，致原告受損害，其受有利
      益並無法律上之原因，且經原告屢次請求仍拒不返還，爰依民法不當得利之規
      定，請求被告等給付。又本件訴訟繫屬中，被告丁○○死亡，由其繼承人被告
      甲○○、乙○○、丙○○、己○○○承受訴訟，被告甲○○、乙○○、丙○○
      、己○○○四人為被告丁○○之繼承人，依民法繼承之規定，對被告丁○○之
      債務，應負連帶責任。
    (二)本件原告依不當得利法則請求被告返還代墊之土地增值稅，係因原告將系爭土
      地贈與被告，依土地稅法第五條第二項規定，應由取得權利人負擔稅負，蓋：
      (1)兩造當事人於系爭土地上，原存有不定期租賃關係：查系爭三十一坪土地，
        坐落於原中和市○○段八七二地號，於八十一年間重測前係屬臺北縣中和市
        ○○段潭墘小段第三二二、三二二之一地號，由原告等出租予被告丁○○、
        戊○○○及訴外人范揚仲等人，該不定期租賃關係已存有數十年餘，每年均
        有其等用以支付租金之存證信函為憑，足證兩造間於合建前確存有租賃關係
        。
      (2)為促成八十五年間之合建契約，原告同意贈與被告等各別占有土地之十分之
        四而合意終止不定期租賃關係。緣八十五年間原告及其他鄰地地主覓得建商
        ，擬拆屋合建大樓，幾臨最後階段，皆因上揭被告及另被告丑○五人等無權
        占用預定建地拒絕搬遷，而無法順利進行，為免功虧一匱，屢經協調，原告
        等始同意贈與其各別占有面積之十分之四，被告等合意終止租賃，交還土地
        ，該往來磋商之節，均由原告癸○○、訴外人范揚仲及子○○行之，且立有
        計算字據，皆可證明原告所言屬實。
      (3)被告依合建比例多得之坪數，係因原告贈與之面積計入所致，並非建商之贈
        與。承上所述，被告等將自原告處受贈之土地面積，計入其提供合建之土地
　　    面積，準此，被告等依合建比例計得應分配之坪數，因而增加，當無容置疑
        。又按本件合建契約，原係地主提供土地由建商承建，並約定所得建物依一
        比一分配，故原則上，地主須移轉登記原持有土地之二分之一予建商，建商
        將房屋所有權移轉登記予地主，始符合建契約本旨。然本件被告等將原告贈
        與部分面積計入，致增加其應分得坪數，恰使應分得之土地持分，與原土地
        持分相符，免除被告移轉登記手續，被告即辯稱此部分土地係建商贈與云云
        ，僅係混淆鈞院之辭，顯不足採。
      (4)原告將系爭土地贈與被告之行為，係無償移轉，土地稅法第五條第二項，就
        無償移轉之情形，固指遺贈及贈與等方式之移轉，然此僅屬例示之規定，究
        為有償抑或無償，應視取得土地所有權之人取得土地是否付出對價，為其判
        斷標準，並非以前揭規定列舉之行為為限。經查，原告為終止不定期租賃關
        係而同意贈與系爭土地，核兩造之贈與合意，雖無移轉登記之行為，然該便
        利建商作業之舉，並不影響兩間合意贈與之存在，被告確因兩造之贈與合意
        而增加其可分得之坪數，至為明確。兩造間贈與之無償行為，依土地稅法第
        五條第一項第二款規定，土地為無償移轉行為者，則土地增值稅之納稅義務
        人為取得所有權之人，則本件應由被告就受贈部分負擔土地增值稅，於法並
        無不符。
      (5)次按土地增值稅及土地漲價之規定，旨在使土地自然漲價之利益歸公，故是
        項稅款，應向獲得土地自然漲價之利益者徵收，始合租稅公平之原則，司法
        院大法官會議釋字第一八０號解釋參照。又獲得土地自然漲價之利益者，其
        意涵應與其間由何人占有土地使用收益無關，而係以土地所有權移轉時，何
        人可實際獲得稅務上土地增值利益者為準。蓋有償移轉者，原所有權人就其
        所獲價金中自含有土地自然漲價利益，故應向原所有權人徵收，惟無償移轉
        者，原所有權人並未享有自然漲價之利益，故應向受益之取得所有權人，即
        受贈人徵收，殊無可疑。
    　(6)退步言之，該系爭土地自始皆由被告等人占有使用收益，每年僅係繳交一萬
        餘元充當租金，另被告丑○等五人甚且無權占用，未有支付分毫對價，原告
        等皆未追究，惟衡諸社會常情，該使用土地之對價實顯不相當，幾可近乎無
        償借用，且經年仍由原告等負擔地價稅，至此仍要求原告就贈與之十分之四
        部分再負擔土地增值稅，非但於法未合，且於情理亦有欠公平！
    (三)追加依協議書請求部分：
    　(1)兩造間關於土地增值稅之負擔，業於起訴前達成協議，且被告丁○○之代理
        人許國禎亦於協議書上代理丁○○簽字同意，而訴外人范揚仲已於協議後隨
        即返還原告等該部分代墊之款項，且證人謝美珠於鈞院八十九年七月十四日
        行言詞辯論時，亦證稱：他們那次來公司協議是個事實云云，足見原告等所
        言確實，被告丁○○之代理人子○○既在前揭協議書上簽字同意，自應依協
        議書之約定給付。該協議書記載：「因乙方（即被告）佔用甲方（即原告及
        訴外人許陳寶蓮）所有中和市○○段８７２號土地，經雙方協議依所佔比例
        丁○○６˙４坪、戊○○○３˙６坪范楊仲２˙４坪、丑○等五人２˙４坪
        ，補貼增值稅給甲方（增值稅單價依８７２地號癸○○、辛○○、壬○○之
        增值稅單計算之）˙˙˙以上協議經協議人同意，恐口無憑，特立此書為憑
        」等語，被告明確表示因長期佔用甲方之土地，故將來合建時願補貼土地增
        值稅予原告，其並未已受贈土地為條件始補貼土地增值稅，是原告依此協議
        書自可請求被告給付土地增值稅。
      (2)「數人負同一債務或有同一債權，而其給付可分者，應各平均分擔或分受之
        」，民法第三一七條定有明文。被告丁○○應負擔八十五萬二千三百九十元
        ，被告戊○○○應負擔四十七萬九千四百七十元，依法應由原告三人加上訴
        外人許陳寶蓮平均分受之，故原告得分受金額如訴之聲明所載。另外被告丑
        ○等五人共應負擔金額為三十一萬九千六百四十六元，原告三人可各自分受
        七萬九千九百十一元（319646÷4），故其五人應各自負擔四萬七千九百四
        十六元（79911×3÷5＝47946）（扣除訴外人許陳寶蓮應分受部分）。
    (四)被告一再主張其等受贈土地非由原告等贈與，惟查：
      (1)系爭八七二號土地是本件合建案最精華地段，合建大樓必須有八七二號土地
        之參與，才可鄰近安平路，依建築法規建蓋十二樓。反之，若無八七二號土
        地參與合建，則新建大樓僅能鄰近安樂路而僅能建蓋七樓。原告為八七二號
        土地之所有人，基於上述理由，所有合建地主皆一致同意原告可取得較多坪
        數。
      (2)惟被告七人分別無權占有八七二號土地，拒絕返還，致建設公司拆遷、翻建
        工程遲遲無法進行。原告為顧全大局，即與所有地主（包括被告七人）協議
        ，將八七二土地應多分配之房屋坪數贈與被告七人。因此被告丁○○取得房
        屋坪數由原來三０˙０一增加為六一˙四九，戊○○○由三０˙一五增加為
        四七˙六八，丑○五人由三五˙七六增加為四七˙五六，而被告則與其他地
        主相同，以一坪土地換取四˙九二房屋坪數，此有各地主簽名同意之「中和
        市○○段合建坪數同意分配表」可資證明（證物九）。證人范楊仲證稱：「
        土地當初有一點糾紛，有些人在上面承租或佔用，後來協議，每人分得原有
        的土地四˙九一坪，我的土地四八七七地號，˙˙˙我承租八七二地號的土
        地大約有六坪，當初是癸○○來協議，有糾紛沒有辦法解決的，他就是以我
        們占有的面積『給』我們十分之四，用這個算法來協議」（詳見八十九年七
        月十四日言詞辯論筆錄），證人新倫建設公司業務部副理陳美珠亦證稱：「
        地主他們都已經先行協議好，才拿到我們公司，我們公司才依他們的協議來
        核定看是否可以合建，他們協議的分配表包括房屋分配的坪數，原則上是一
        坪土地分四˙九二坪的房屋，包括他們租用佔用土地的補貼，他們都已經自
        己協議好了，至於租用及佔用土地的人如何補貼我們公司並沒有參與」，亦
        可證上情。換言之，原告係以原應多分配部分贈與被告，被告執：依一坪換
        取四˙九二坪標準計算，原告並未減少土地，可見其受贈土地非自原告而來
        ，而係其他地主或其他建商贈與云云，顯然昧於事實。何況，倘受贈之土地
        非原告所贈與，被告為何要與原告協議補償方式？若係由其他地主贈與，為
        何不見地主簽名同意書？至於建商新倫建設公司，其乃依上揭分配表與各地
        主訂合建契約，依分配表所載移轉房屋坪數予各地主，即依合建契約提出給
        付，完全與贈與無涉，被告之答辯顯然不足採信。
      (五)被告及證人范揚仲皆曾表示，一開始未約定土地增值稅由何人繳納，直到要
        交屋時，原告始要求其等繳付稅款等語。然查：土地為無償移轉者，取得所
        有權人應繳納土地增值稅，土地稅法第五條第一項第二款定有明文。此法律
        規定乃眾所週知，無待贅言，且亦合情合理，被告僅以贈與當時為約定而拒
        絕支付土地增值稅，亦非有據。
      (六)證人陳美珠於上開庭訊先證稱：「他們都已經自己協議好了，租用及佔用土
        地的人如何補貼，我們公司並沒有參與」云云，有如前述，嗣後卻又表示：
        「至於我的了解，補貼的坪數不是只有從八七二號土地的坪數分出來，一般
        他們拿到十分之四的補貼不是從八七二地號土地分出，八七二地號如有十坪
        的土地，看他減少的是多少才是他們分出來的，我有算過，所以才知道補貼
        出來的坪數不一定是八七二地號分出來的˙˙˙」。蓋既然未參與地主間補
        貼，如何「了解」得知補貼的坪數不是只有從八七二號土地分出？陳美珠雖
        為新倫建設公司業務部副理，但未全程參與負責本案，其證詞顯然為傳聞證
        據，欠缺證據能力。
      (七)許陳寶蓮是子○○的太太，簽協議書時，子○○代理許陳寶蓮又代理丁○○
        ，原告癸○○當時就有異議，協議內之補貼並不包括許陳寶蓮，因為許國禎
        當時說他放棄。
      (八)地主與建商間之合建契約簽訂日期是八十五年六月，依該契約第十條規定，
        乙方（即建商）同意給予甲方土地改良物補貼款，其補貼金額依附件一：「
        自合建契約簽訂後至土地過戶予乙方時，乙方分得土地之增值稅等值金額」
        。原告其後確於系爭土地移轉予建商後、已繳清該等稅額，然建商完全就此
        未對原告有任何補貼，此其一。其二，原告曾要求建商於交屋（包含系爭土
        地持分）予被告時需先予通知，以避免被告等完成移轉登記後拒繳土地增值
        稅，然建商僅於交屋予訴外人范揚仲時有通知原告，致使原告得以順利收取
        其應返還予原告之土地增值稅部分，而就移轉登記予被告時卻未通知，導致
        被告順利受有建物與系爭土地之移轉登記，卻分文未支付，被告等人確受有
        系爭土地之贈與而未具繳土地增值稅之不當得利，該受有利益致原告受有損
        害之結果確定，其間並具因果關係，容無疑義。
      (九)關於計算「補貼」房屋坪數部分之說明：原本是各地主以其原所有土地，作
        為計算可分得多少房屋坪數之基礎，且依一般通常原則，一坪土地可換得房
        屋坪數四點九二坪。然本案爭執源由，乃因原承租戶執意不為搬遷，除非有
        足夠之房屋坪數補貼，出租人即原告只好贈與被告等土地，以使得其所有土
        地增加，而終能獲得其所要求之房屋坪數。就丁○○部分而言，其原有土地
        六點一坪，換算所得房屋應為三十點零一坪（公式：六點一×四點九二＝三
        ０點０一），而原告贈與其原所承租之十六坪的十分之四，即六點四坪，故
        換算為房屋多出坪數為三十一點四八坪（公式：六點四×四點九二＝三一點
        四八），關於此部分，建商有補貼屋價一坪為二一三五００元，合計為00
        00000元（公式：二一三五００元×三一點四八坪＝0000000元
        ），係被告收受建商所補貼者，惟此部分與原告所請求者無涉。蓋原告所請
        求，乃基於土地增值稅已支出致被告受有利益而原告受有損害之部分，其因
        果關係至為明確，自與被告與建商間補貼或其他任何關係無干。如原證五之
        協議書其附註說明：「新倫建設股份有限公司補貼三十萬元給乙方依佔有比
        例分配之」。被告稱其所有者，乃係建商所補貼，而非原告。然被告所言者
        實係意圖混雜其間之因果關係，欲將不同之債權債務關係牽扯不清，藉以不
        返還其對原告應負之債務。蓋補貼關係既存在於被告與建商間，非存在於被
        告與原告、或原告與建商間，被告絕非得從其此項所得者乃建商所補貼，進
        而推論其無從由原告獲得任何利益，因其原因關係係屬二事，被告獲得土地
        之無償利益確由原告所贈與，其受有之利益來自於原告之損害，其應繳付之
        不當得利土地增值稅，事理至明。
      (十)原證三之協議書，乃由甲方即癸○○等本案原告及許陳寶蓮，與乙方丁○○
        、范揚仲所訂定。該協議書在子○○不顧原告反對之堅持下，同時代理許陳
        寶蓮與丁○○簽訂。民法第一百零六條規定禁止雙方代理，其立法意旨乃為
        保護本人之利益，縱有違反，僅屬無權代理行為，如經本人承認，亦得發生
        效力，並非當然無效。雖子○○此舉已生雙方代理問題，惟核其性質，子○○代理丁○○簽訂該協議書，誠屬本條但書「專履行債務者，不在此限」情
        形，蓋因補貼增值稅乃該協議書中乙方對甲方單方面之債務，乙方誠專為履
        行債務起見所簽定之該協議，故應認該協識書仍其有法律上之效力。退步言
        之，縱認不符合專履行債務之要件，然該協議書除子○○雙方代理之部分為
        效力未定外，其餘部分仍應為有效。再者，即便此份協議書因有子○○雙方
        代理行為而就其相關部分效力未定，然其餘部分其已生法律上效力無庸置疑
        。
      (十一)提出繳款書影本一份、合建案分配表影本一份、存證信函影本二份、計算書
        影本一份、地價稅影本一份、協議書影本一份、原告繳納土地增值稅明細影
        本一份、子○○代理丁○○簽訂之合建契約影本一份、合建坪數與同意分配
        表影本一份、原告癸○○與新倫建設股份有限公司間之合建契約書一份、土
        地登記謄本、被告戶籍謄本為證。聲請訊問證人林建賢、范揚仲、林政男。
乙、被告方面：
一、聲明：
    原告之訴及假執行之聲請均駁回。
二、陳述：
    (一)當初談合建時未提到稅負的問題，也未曾與原告達成協議，原告所稱十分之四
      土地，有一部分是地主提供者，一部分是建商為合建順利而提供者，這十分之
      四之土地非原告提供，並非原告贈與土地予被告，實際上應是建商補貼被告，
      而非原告補貼。原告應就其主張曾約定由被告負擔增值稅一節，負舉證責任。
    (二)被告與原告間就原中和市○○段地號土地之關係為：許陳寶蓮係共有人，丁○○、戊○○○為承租人，丑○、巳○○、辰○○、卯○○、寅○○五人，非占
      用，而係基於買賣關係接受交付土地，但不能過戶。所以合建時很複雜，建商
      來找我們合建，癸○○來協調每人租約或買賣都是以十分之四成交，當初未談
      到稅款的問題，也沒有提到土地之來源。
    (三)子○○有代理丁○○簽協議書，是因不了解，怕有房屋沒有土地，但後來才了
      解並非原告補貼出來的，協議書內容與事實不符。又依新倫建設股份有限公司
      提供之附表顯示，原告等亦依提供合建土地面積乘以四點九二，分得房屋坪數
      ，並未有原告所稱之贈與或損失，被告等增加之坪數，係建設公司所補貼，非
      無法律上原因受有利益。當初合建時，是以一百四十九點九三地坪，以每坪四
      點九二計算，我們只能拿七百多坪建坪，要八百多坪才能補足有糾紛部分，所
      以才拿八百多坪與建商談，我們與建商談就是以房屋總坪數來談，建商已答應
      給一個房屋之總坪數，多分給我們房屋坪數，約六十三點五八坪，我們內部分
      配是我們自己協議之問題。原證三之計算書，是癸○○向建設公司說土地租賃
      與占有之問題，希望建設公司拿出一些建坪來補償，要補償就要算，所以才有
      計算書出現，癸○○應分到的都已經拿到，癸○○也沒有辦法拿出什麼來補償
      。
    (四)丁○○是授權子○○談房地來簽合建契約及與建商談，在簽所謂協議書之前，
      丁○○並不知有許陳寶蓮，在簽協議書前幾天，子○○並未刻意與丁○○提，
      因為當時丁○○已經意識不清楚了，有時人在醫院，有時人在家裡，簽協議書
      當天許陳寶蓮未出面。在簽協議書時，原告癸○○是有異議，但簽了之後，癸○○也就接受了，子○○當時並沒有拋棄許陳寶蓮的部分，當時是認為既然有
      補貼，那補貼給許陳寶蓮也是公平的，後來從公司得到資料，我們分配的土地
      也都分回去了，原告事實上並沒有補貼出來。所以子○○認為許陳寶蓮並沒有
      補貼出來。我們不應該收取這筆補償金，子○○事後有跟其他被告講說要拋棄
      。
    (五)計算書是當時初步協議時的紀錄，在計算我們需要的房屋坪數。計算書內所稱
      之補幾坪，係是補償之依據，是以土地來算合建建蔽率之標準，當時並未有贈
      與或無償移轉土地之合意。
    (六)提出安平合建案分配影本一份、租賃契約影本一份、收據影本一份、被告丑○
      、巳○○、辰○○、卯○○、寅○○與新倫建設股份有限公司間之合建契約書
      影本一份、被告戊○○○與新倫建設股份有限公司間之合建契約書影本一份、
      被告與新倫建設股份有限公司間之協議書影本三份為證。
    理      由
甲、程序方面：
一、原告本件起訴時之被告丁○○，於訴訟繫屬中之八十九年九月二十一日死亡，經
    其繼承人即被告甲○○、乙○○、丙○○、己○○○四人，於九十年二月七日具
    狀聲明承受訴訟，於法相符，應予准許。
二、原告起訴後，曾先後為應受判決事項聲明之擴張及減縮（請求金額之變更及是否
    標明連帶），因並未變更訴訟標的，依民事訴訟訟法第二百五十五條第一項第三
    款規定，應屬合法，合先敘明。又原告於起訴後，追加依協議書約定之法律關係
    為請求部分，係屬訴之追加，因被告方面無異議而為本案之言詞辯論，視為同意
    原告之追加，依民事訴訟法第二百五十五條第一項第一款、第二項之規定，原告
    此一訴之追加，自應准許。
乙、實體方面：
一、原告主張：坐落原中和市○○段八七二地號土地為原告及訴外人許陳寶蓮共有，
    惟其中有十六坪出租予被告丁○○，九坪出租予被告戊○○○，另有六坪為被告
    丑○、巳○○、辰○○、卯○○、寅○○占用，八十五年初，擬在合併後之八七
    ０地號土地上合建大樓，然因被告等占用預定建地而無法順利進行，經協調，原
    告同意贈與被告其所占有土地十分之四，被告始同意交付占有之土地，雙方並約
    定由被告自行負擔受贈該部分之土地增值稅，惟為縮短給付，形式上原告並未直
    接移轉所有權予被告，而係移轉所有權予建商，惟在合建案之分配計算上，係視
    為被告所有，故被告除以其原有土地之面積參與分配，另取得以被告占有原告上
    開土地面積之十分之四參與分配之權利，因形式上受贈土地之所有權係由原告移
    轉至建商，原告已完納土地增值稅，惟不僅雙方約定由被告自行負擔該部分土地
    之增值稅，且被告因受原告贈與而得以取得較其原有權利為多的房屋及土地持分
    之分配，實際上係無償取得土地之所有權，依土地稅法第五條第一項第二款之規
    定「土地為無償移轉者，取得所有權之人為土地增值稅之納稅義務人」，故被告
    應就其所獲贈之土地負擔增值稅，系爭土地之增值稅，依雙方約定及土地稅法之
    規定，均應由被告繳納，故被告因原告之繳納增值稅而受有利益，致原告受損害
    ，其受有利益並無法律上之原因，且經原告屢次請求仍拒不返還，爰依民法不當
    得利之規定，請求被告等分別給付，並追加依協議書約定之法律關係請求被告給
    付；其中被告丁○○於本件訴訟繫屬中死亡，被告甲○○、乙○○、丙○○、己○○○四人為被告丁○○之繼承人，依民法繼承之規定，對被告丁○○之債務，
    應負連帶責任等語。
二、被告則以：當初談合建時未提到稅負的問題，也未曾與原告達成協議，原告所稱
    十分之四土地，有一部分是地主提供者，一部分是建商為合建順利而提供者，這
    十分之四之土地非原告提供，並非原告贈與土地予被告，實際上應是建商補貼被
    告房屋坪數，而非原告補貼土地，原告所提之計算書內所稱之補幾坪，係是補償
    之依據，是以土地來算合建建蔽率之標準，當時並未有贈與或無償移轉土地之合
    意；子○○有代理丁○○簽協議書，但後來才了解並非原告補貼出來的，協議書
    內容與事實不符，而且丁○○雖授權子○○簽合建契約及與建商談，但在簽所謂
    協議書之前，丁○○並不知協議書內亦有許陳寶蓮部分，當時丁○○已經意識不
    清楚等語，資為抗辯。
三、依兩造爭執之要旨，本件首應審究者，即為原告與被告間有無原告所稱之所謂贈
    與或無償移轉土地之合意，或雙方於協議合建之初有無約定由被告負擔土地增值
    稅之約定，因被告否認原告之主張，原告就此等事實之存在，自應舉證責任。經
    查：
    (一)證人范仲揚證稱：「有十分之四算法來協議之當時並沒有談到稅款要如何負擔
      ，當時因為容積率已經到了。原告提出之協議書，是後來要交屋的時候，原告
      不過戶，他說有分配這些東西給我們，經過協調幾次，要求我們要付稅款，但
      是當初協議時並沒有提出由何人支付稅款，協議了好幾次，因為我占的比例比
      較少，所以我自己的部分我才有與他達成協議，我有說這不代表大家的意思」
      等語（見八十九年七月十四日筆錄）、「協議時沒有提到增值稅，沒有強調補
      貼稅金之問題」等語（見九十年七月三日筆錄），核與被告所辯：當初談合建
      時未提到稅負的問題，也未曾與原告達成協議等語相符。原告復未提出證據證
      明其與被告於協議合建之初，有就土地增值稅之問題達成合意，原告主張原告
      與被告當初有約定由被告自行負擔受贈部分之土地增值稅云云，尚不足採。
    (二)原告主張其有依被告當初各自占有中和市○○段八七二地號土地面積之十分之
      四比例，贈與被告土地，固提出為被告不爭執真正之計算書影本、合建坪數與
      同意分配表影本各一份為證。惟該計算書係記載：「合建分配比例，建蔽率八
      二％，每一坪＝四點九二坪，建方比例百分之五十，地主比例百分之五十，立
      體對分，丁○○原有六點一坪×四點九二＝三０點０一坪；補十六坪×4/10×
      四點九二＝三一點四八坪，合計六一點四九。戊○○○原有六點一三坪×四點
      九二＝三０點一五坪；補九坪×4/10×四點九二＝十七點七一，合計四七點八
      六。范揚仲原有五點八坪×四點九二＝二八點五三；補六坪×4/10×四點九二
      ＝十一點八０，合計四十點三三。˙˙˙丑○原有七點二七×四點九二＝三五
      點七六；補六坪×4/10×四點九二＝十一點八０，合計四七點五六」等語；而
      合建坪數與同意分配表則依計算書之結果，分別記載包括原告、被告在內之各
      個參與合建之人應分配房屋之建坪坪數，由各該人簽名確認等事實，均有計算
      書及合建坪數與同意分配表影本在卷可稽。
    (三)由該計算書文義表明：「建蔽率八二％，每一坪＝四點九二坪」及所算之結果
      皆為房屋建坪等情觀之，再對照：(1)原告聲請訊問之證人陳美珠證稱：「他們
      協議的分配表包括房屋分配的坪數，原則上是一坪土地分四點九二坪的房屋，
      包括他們租用佔用土地的補貼，˙˙˙他們只是告訴我們地主要房屋的總坪數
      是多少」等語（見本院八十九年七月十四日筆錄），及證人林建賢明確證稱：
      「（計算書、合建坪數與同意分配表）他們有拿給我看，那時他們地主都在場
      ，拿給我時也是都寫好的，（問：雙方有跟你講過贈與土地的問題嗎？）有，
      不是贈與土地，是講贈與房子問題，贈與房子也是他們私下協議好的，我知道
      丁○○有租用土地，房子是要補償他們的地上物」等語（見本院九十一年四月
      十九日之訊問筆錄）；(2)原告自認被告等人係向建商取得補貼房價之事實：顯
      見由於被告等各自占有系爭土地，要求補償，故原告與被告及其他地主協議，
      除原有坪數以土地一坪換算四點九二坪房屋建坪之方法計算應分配之房屋坪數
      外，並以合建後之房屋建坪補償被告，至於補償計算之標準則是以占有土地面
      積之十分之四來換算。從而，為解決被告等因租賃契約等原因占有系爭土地之
      補償方式，係以合建後之房屋建坪補償之，而非以土地補償之，所謂十分之四
      土地，僅是用來計算補償房屋坪數之數據而已，故嗣後係由建商補償房價，而
      非原告補償。在此姑且不論此一補償方式，實具有雙方互相讓步之和解契約之
      性質（占有土地之一方，必須拋棄原租賃契約或其他占有土地權源之利益），
      是否為無償，尚有疑問。且被告受補償者既為房屋坪數，而非土地，不問建坪
      實際上係由何人補償，兩造間要無所謂贈與土地或無償移轉土地之合意可言。
      被告稱：計算書是在計算我們需要的房屋坪數，計算書內所稱之補幾坪，係補
      償之依據，是以土地來算合建建蔽率之標準，當時並未有贈與或無償移轉土地
      之合意等語，應屬可信。原告稱：原告與被告間有同意贈與被告占有之土地之
      十分之四之合意，雙方並約定由被告自行負擔受贈該部分之土地增值稅，惟為
      縮短給付，形式上原告並未直接移轉所有權予被告云云，則尚不足取。
    (四)原告另雖執證人范揚仲之證言：「後來協議，每人分得原有土地四點九一坪，
      我承租八七二地號的土地大約有六坪，當初是癸○○來協議，有糾紛沒有辦法
      解決的，他就是以我們占有的面積『給』我們十分之四，用這個算法來協議」
      等語（八十九年七月十四日筆錄），主張原告有贈與土地與被告云云。惟證人
      范揚仲所稱之「給」十分之四之真意如何，究竟是指雙方有贈與土地之合意，
      亦或指作為計算補償之依據，尚有待斟酌，蓋證人范揚仲同時有表明係用此算
      法來協議。嗣經本院明白訊問：「當初有講到送土地問題？」時，證人范揚仲
      復稱：「只是算坪數的依據，到了建設公司就配到二樓以上的房子˙˙˙在算
      的話，一定是依照土地比率來分配」等語（見九十一年四月十九日筆錄），亦
      承認所謂十分之四僅係計算分配房屋坪數之數據而已。證人范揚仲所為「給」
      十分之四之證言，尚難憑為認定原告與被告間有贈與或無償移轉土地合意之依
      據。
    (五)按民法第一百七十九條規定不當得利之成立要件，必須無法律上之原因而受利
      益，致他人受損害，且該受利益與受損害之間應有因果關係存在。綜合上述，
      本件被告讓出土地占有所受之補償，係依上開計算方法所計算出之合建完成後
      房屋之坪數，而非原告所稱之土地，原告不能證明原告與被告間有所謂贈與或
      無償移轉土地之合意，或雙方於協議合建之初有由被告負擔土地增值稅之約定
      ，本件尚無土地稅法第五條第一項第二款規定適用之問題。對於原告因係土地
      所有權人，有償移轉土地予新倫建設股份有限公司，依法繳納土地增值稅，被
      告並無應補償原告之法律上義務，而被告嗣依合建契約所受之利益係分配到房
      屋坪數之利益，亦與原告與新倫建設股份有限公司間所生之土地增值稅應由何
      人負擔之事無關，更非同一原因事實，被告自無何不當得利可言，原告依不當
      得利法則請求被告給付，尚屬無據。
四、原告依協議書約定請求給付部分：
    (一)原告提出之協議書固記載：「甲方：癸○○、辛○○、壬○○、許陳寶蓮，乙
      方：丁○○、戊○○○、范揚仲、丑○等五人，因乙方佔用甲方所有中和市○○段８７２號土地，經雙方協議依所佔比例丁○○６˙４坪、戊○○○３˙６
      坪范楊仲２˙４坪、丑○等五人２˙４坪，補貼增值稅給甲方（增值稅單價依
      ８７２地號癸○○、辛○○、壬○○之增值稅單計算之），稅款委由新倫建設
      股份有限公司代收代付，以上協議經協議人同意，恐口無憑，特立此書為憑」
      等語。惟其中許陳寶蓮、丁○○皆是由子○○代理出席簽名，被告戊○○○、
      丑○等則未參與協議等情，為兩造自認、不爭執在卷。被告戊○○○、丑○等
      既未參與該協議並同意之，自不受該協議書約定事項之拘束，原告尚不得憑協
      議書約定之法律關係，向被告戊○○○、丑○、巳○○、辰○○、卯○○、寅
      ○○，有所請求。
    (二)依上開協議書之記載，甲方與乙方之利益關係相對立，利害關係相對立之許陳
      寶蓮與丁○○皆由子○○一人代理出席決定意思表示，即生雙方代理之問題。
      按「代理人非經本人之許諾，不得為本人與自己之法律行為，亦不得既為第三
      人之代理人，而為本人與第三人之法律行為，但其法律行為，係專履行債務者
      ，不在此限」，民法第一百零六條定有明文。違反此一禁止雙方代理之規定而
      為之代理行為，雖非當然無效，惟仍屬效力未定之無權代理行為，必須經本人
      事後承認，始為有效，若本人未予承認，則對本人不生效力（民法第一百七十
      條第一項規定參照）。查子○○代理許陳寶蓮、丁○○二人簽署上開協議書，
      事先並未告知當時意識已不清楚之丁○○有關子○○亦有代理許陳寶蓮而許陳
      寶蓮係利益關係相對立之他方當事人之事，為子○○陳述明確（見九十一年四
      月十九日筆錄），原告對此亦不爭執，則子○○代理許陳寶蓮、丁○○二人簽
      署上開協議書之行為，應屬未經本人（丁○○）許諾之雙方代理行為，屬無權
      代理行為，對丁○○不生效力，此與原告癸○○於簽署時有無異議無關。
    (三)原告另雖主張協議書之簽訂係屬民法第一百零六條但書規定之「專履行債務」
      之情形。惟查在簽訂協議書之前，丁○○並未與原告或許陳寶蓮間有何丁○○
      願給付土地增值稅之合意存在，業見前述。在簽訂協議書之前，就丁○○是否
      應分擔土地增值稅，尚屬雙方存有爭執之事項，協議書之簽訂即係要求丁○○
      放棄先前之爭執，同意分擔土地增值稅，乃屬丁○○方面對爭執之讓步，絕非
      所謂專對既存已確定之債務之履行。原告稱此一協議書符合「專履行債務」之
      要件，顯屬曲解，殊不足採。
    (四)原告另主張：上開協議書除子○○雙方代理之部分為效力未定外，其餘部分仍
      應為有效云云。惟查：
      (1)「法律行為之一部分無效者，全部皆為無效；但除去該部分亦可成立者，則
        其他部分亦為有效」，民法第一百十一條定有明文。此條規定之無效，解釋
        上包括一般所稱之無效、法律行為經撤銷視為自始無效、及效力未定之法律
        行為確定不生效力等情形在內。至於上述無權代理行為，既對本人不生效力
        ，在本人未承認前，其法律效果與無效同（事實上，丁○○於本件訴訟繫屬
        中死亡，縱認其繼承人得繼承承認之權能，依本件訴訟進行中被告方面一直
        否認協議書拘束力之情況觀之，丁○○之繼承人事實上不可能承認該協議書
        ），應得類推適用民法第一百十一條之規定。
      (2)民法第一百十一條規定，係以全部無效為原則，一部有效為例外。依舉證責
        任法則，就此例外條件之存在，原告應負舉證責任。按民法第一百十一條但
        書之規定，非謂凡遇給付可分之場合，均有其適用．尚須綜合法律行為全部
        之旨趣，當事人訂約時之真意、交易之習慣、其他具體情事，並本於誠信原
        則予以斟酌後，認為使其他部分發生效力，並不違反雙方當事人之目的者，
        始足當之（最高法院七十五年臺上字第一二六一號判例意旨參照）。換言之
        ，倘不能經由補充解釋認定當事人縱除去該無效部分仍有從事其法律行為之
        意思時，應使其法律行為全部無效。查上開協議簽訂之甲方雖有多人，但皆
        為在同一場合簽訂同一契約書為同一意思表示，外觀上已具有單一性。且甲
        方數人均為安平段八七二號土地之地主，協議書內復未具體載明甲方各個人
        各自可向丁○○請求之金額，再參以代理丁○○簽名之子○○證稱：「當時
        是認為既然有補貼那補貼給許陳寶蓮，補貼給許陳寶蓮也是公平的，後來從
        公司得到資料，我們分配的土地也都分回去了，原告事實上並沒有補貼出來
        」等語，顯示其當時係認為八七二號土地有補貼出來，才代理丁○○簽訂協
        議書，乃是以八七二號土地地主全體為對象，尚難遽予推論解釋丁○○方面
        當時有若知丁○○與許陳寶蓮部分會被除去後，丁○○仍有與八七二號土地
        其餘地主簽訂該協議書之意思。依民法第一百十一條前段之規定，上開協議
        書之全部應均對丁○○不生效力。原告此部分主張亦不足採。
五、綜上所述，原告依不當得利法律關係及協議書約定之法律關係請求被告給付如原
    告聲明之金額，於法無據，應予駁回。原告之假執行聲請，因訴之駁回而失所附
    屬，併予駁回。
六、本件事證已臻明確，兩造其餘攻擊防禦方法，於本案判決之結果不生影響，自無
    庸再予審究，併此敘明。
七、結論：本件原告之訴為無理由，依民事訴訟法第八十五條第一項前段、第七十八
    條，判決如主文。
中　　　華　　　民　　　國　　九十一　　年　　十一　　月　　  八        日
                                臺灣板橋地方法院民事第三庭
~B法　官　王復生
右正本證明與原本無異。
如不服本判決，應於判決送達後二十日內，向本院提出上訴狀。
中　　　華　　　民　　　國　　九十一　　年　　十一　　月     十       日
~B法院書記官　曹復
